臺灣高等法院民事判決  
109年度上字第97號

上  訴  人  賴張木枝

訴訟代理人  賴金山  
            張致祥律師
上  訴  人  賴國欽  
            賴崑寶  

            賴淑嬌  
            賴淑妙  
            賴柏全  
            賴義榮  

共      同
訴訟代理人  張致祥律師
複代理人    林聖凱律師      
被上訴人    林楳嶺  
訴訟代理人  簡坤山律師      
            
上列當事人間請求拆屋還地事件，上訴人對於中華民國108年11
月13日臺灣宜蘭地方法院107年度訴字第498號第一審判決提起上
訴，本院於109年11月18日言詞辯論終結，判決如下：
    主      文
上訴駁回。
第二審訴訟費用由上訴人賴張木枝負擔五分之一，餘由上訴人賴
國欽、賴崑寶、賴淑嬌、賴淑妙、賴柏全、賴義榮連帶負擔。
    事實及理由
被上訴人主張：伊為宜蘭縣○○鄉○○段00000地號土地（下稱系爭土地）之所有權人，上訴人賴張木枝未經伊同意，於系爭土地上興建如原判決附圖編號E、G所示未經辦理保存登記之建物，上訴人賴國欽、賴崑寶、賴淑嬌、賴淑妙、賴柏全、賴義榮（下稱上訴人賴國欽等6人）之父賴滄海亦未經伊同意，於系爭土地上興建如原判決附圖編號F所示未經辦理保存登記之建物，賴滄海死亡後，由上訴人賴國欽等6人繼承，上訴人賴張木枝、賴國欽等6人迄今仍繼續無權占用系爭土地等情，依民法第767條第1項、第179條規定，求為命：㈠上訴人賴張木枝將坐落系爭土地上如原判決附圖編號E所示部分之1層磚造建物（面積14.08平方公尺，即門牌號碼為宜蘭縣○○鄉○○路00○0號）、附圖編號G所示部分之鐵皮造雨棚（面積1.39平方公尺）（下稱如原判決附圖編號E、G所示建物）拆除騰空，將土地返還予被上訴人，及自民國108年4月30日起至騰空返還土地之日止，按年給付被上訴人新臺幣（下同）535元；㈡上訴人賴國欽等6人將坐落系爭土地上如原判決附圖編號F所示部分之1層磚造、鐵皮造建物（面積79.59平方公尺，即門牌號碼宜蘭縣○○鄉○○路00○0號）（下稱如原判決附圖編號F所示建物）拆除騰空，將土地返還予被上訴人，及自108年8月3日起至騰空返還土地之日止，按年給付被上訴人2,751元（原審判決上訴人敗訴，上訴人不服，提起上訴。另被上訴人起訴請求原審共同被告吳秀英、吳姿儀、吳曉寧、吳永川、吳珀珍、林錦、林正茂拆屋還地及給付不當得利部分，亦經原審為被上訴人勝訴之判決，林錦、林正茂未提起上訴，業已確定，吳秀英、吳姿儀、吳曉寧、吳永川、吳珀珍則提起上訴，惟於本院與被上訴人成立訴訟上調解，均不予贅敘）。並答辯聲明：上訴駁回。
上訴人則以：上訴人係向被上訴人之父林渭川、伯父林桂川承
  租系爭土地，並繳納租金予趙銀來，而趙銀來為林渭川、林桂
  川之舅父，係林渭川、林桂川指派來收租之人，故兩造間成立
  租地建屋之不定期租賃關係；又依被上訴人於原審提出上訴人
  之戶籍資料所示，上訴人之先祖自日據時期起即世代久居於系
  爭土地上，自無不繳納租金而能居住迄今之可能，由此亦可推
  認上訴人確係有權占用系爭土地等語，資為抗辯。並上訴聲明
  ：㈠原判決不利於上訴人部分廢棄；㈡上開廢棄部分，被上訴人
  在第一審之訴及假執行之聲請均駁回。　
經查：㈠被上訴人為系爭土地之所有權人；㈡上訴人賴張木枝於54年間在系爭土地上興建如原判決附圖編號E、G所示未辦保存登記之建物；㈢上訴人賴國欽等6人之父賴滄海在系爭土地上興建如原判決附圖編號F所示未辦保存登記之建物，嗣賴滄海於98年7月8日死亡，由上訴人賴國欽等6人繼承該建物之事實上處分權等情，為兩造所自承，並有系爭土地登記謄本、房屋稅籍證明書、戶籍謄本及繼承系統表、現場照片等件附卷可稽（見原審卷第19、45、79、191至209、263至268、347、395、411至425頁；本院卷第330頁；本院當事人資料卷第1至11頁），復經原審會同宜蘭地政事務所勘測屬實，製有勘驗筆錄及土地複丈成果圖（即原判決附圖)在卷可查（見原審卷第251至256、273頁），自堪信為真正。
按所有權人對於無權占有或侵奪其所有物者，得請求返還之；
  當事人主張有利於己之事實者，就其事實有舉證之責任，民法
  第767條第1項前段、民事訴訟法第277條本文分別定有明文。
  又以無權占有為原因，請求返還所有物之訴，被告對原告就其
  物有所有權存在之事實無爭執，而僅以非無權占有為抗辯者，
  原告於被告無權占有之事實，無舉證責任，被告應就其取得占
  有，係有正當權源之事實證明之，如不能證明，則應認原告之
  請求為有理由（最高法院72年度台上字第1552號、88年度台上
  字第2725號、91年度台上字第2182號判決參照）。被上訴人主
  張：系爭土地為伊所有，上訴人無權占有系爭土地等語，上訴
  人對其占用系爭土地之事實並不爭執，僅以其非無權占有為抗
  辯，是依前開說明，上訴人應就其主張對系爭土地有合法占有
  權源一節，負舉證責任。經查：
㈠上訴人雖辯稱：上訴人係向被上訴人之父林渭川、伯父林桂川
  承租系爭土地，並繳納租金予林渭川、林桂川指派來收租之人
  趙銀來，故兩造間成立租地建屋之不定期租賃關係；況上訴人
  之先祖自日據時期起即世代久居於系爭土地上，由此可推認上
  訴人確係有權占用系爭土地等語。惟上訴人於本院自承並無書
  面證據可資證明其向被上訴人之父林渭川、伯父林桂川承租系
  爭土地並繳納租金等語（見本院卷第186頁），上訴人賴張木
  枝於原審自承：伊之前有承租系爭土地，但無法向對方取得收
  據，所以後來就未再承租等語（見原審卷第181頁），上訴人
  賴國欽於原審自承：根據村內的人說因父執輩允許且有繳納租
  金至今，當時都是貧苦家庭，被上訴人起訴有違農村口頭約定
  等語（見原審卷第182頁），足見上訴人前揭所辯，並未舉證
  以實其說，尚難採信。
㈡又上訴人雖以臺灣宜蘭地方法院（下稱宜蘭地院）89年度訴字
  第67號、99年度訴字第371號、102年度訴字第273號民事判決
  ，及吳明亮出具之存證信函等件為證（見本院卷第104至130、
  132、360至384頁），辯稱趙銀來有為林渭川、林桂川收取租
  金云云。惟上開判決及吳明亮出具之存證信函係針對宜蘭縣○○
  鄉○○段○○○段000地號、同鄉ＯＯ段OOO 地號、同鄉ＯＯO段OO-O 、
  OO、OO-O 地號，或同鄉ＯＯ段ＯＯ小段OO地號土地為請求，與本
  件係針對系爭土地為請求，兩者訴訟標的不同，且被上訴人並
  非宜蘭地院89年度訴字第67號、102年度訴字第273號民事事件
  之當事人，亦非出租予吳明亮或其父之人，況被上訴人提起宜
  蘭地院99年度訴字第371號民事事件，亦獲勝訴判決。因此，
  上訴人所提上開民事判決及存證信函並無法證明其主張向被上
  訴人承租使用系爭土地一節為真正，自不得以上開判決及存證
  信函作為免除本件拆屋還地義務之依據。是上訴人上開所辯，
  亦非可採。
㈢此外，上訴人復未就其有占有系爭土地之法律上正當權源，舉
  證以實其說，從而，被上訴人主張上訴人無權占有，依民法第
  767條第1項規定，請求上訴人賴張木枝將如原判決附圖編號E
  、G所示建物拆除騰空，將土地返還被上訴人，及上訴人賴國
  欽等6人將如原判決附圖編號F所示建物拆除騰空，將土地返還
  被上訴人，自屬有據，應予准許。
次按無法律上之原因而受利益，致他人受損害者，應返還其利益，民法第179條前段定有明文。而無權占有他人土地，可能獲得相當於租金之利益，為社會通常之觀念（最高法院61年台上字第1695號判例意旨參照），是占有他人之土地，被害人非不得請求返還相當於租金之利益。又土地法第97條第1項規定所謂之土地價額，依同法施行法第25條之規定，係指法定地價而言，而土地法第148條規定土地所有權人依土地法所申報之地價為法定地價，故土地法第97條所謂之土地申報價額，即指該土地之申報地價。再基地租金之數額，除以基地申報地價為基礎外，尚須斟酌基地之位置，工商業繁榮之程度，承租人利用基地之經濟價值及所受利益等項，並與鄰地租金相比較，以為決定（最高法院68年台上字第3071號判例參照）。經查：
㈠上訴人未經被上訴人同意，而無權占有系爭土地，業如前述，則上訴人侵害被上訴人就系爭土地之所有權，而獲有相當於租金之不當得利，致被上訴人受有相當於租金之損害，被上訴人請求上訴人返還相當於租金之利益，即無不合。又系爭土地前方約有6公尺寬之ＯＯ路可通行，前方約30公尺處為蘭陽溪出海口，設有東港榕樹公園、自行車步道及休憩座椅，離壯圍市區約20分鐘車程，上訴人使用土地係作為居住使用等情（見原審卷第181頁），有前揭勘驗筆錄、土地複丈成果圖、現場照片等件附卷可憑，且為兩造所不爭執，足見系爭土地生活機能尚稱良好。本院審酌系爭土地之坐落位置、繁榮程度，及其利用基地之經濟價值及所受利益等情，認原審按被上訴人請求依系爭土地申報地價週年利率百分之6計算相當於租金之不當得利，尚屬允當。
㈡據此，被上訴人請求上訴人賴張木枝自108年4月30日起，及上
  訴人賴國欽等6人自108年8月3日起，均至騰空返還土地之日止
  給付相當於租金之不當得利，即無不合。又上訴人賴張木枝、
  賴國欽等6人依序占有系爭土地之面積為15.47平方公尺【計算
  式：14.08（平方公尺）＋1.39（平方公尺）＝15.47（平方公尺
  ）】、79.59平方公尺，業如前述。而系爭土地在被上訴人於1
  07年11月27日起訴時，每平方公尺之申報地價為576元，亦有
  系爭土地登記謄本1件在卷可按（見原審卷第19頁）。是上訴
  人賴張木枝自108年4月30日起、上訴人賴國欽等6人自108年8
  月3日起，均至騰空返還土地之日止，應按年給付被上訴人相
  當於租金之不當得利依序為535元【計算式：576元×15.47（平
  方公尺）×6％＝535元】、2,751元【計算式：576元×79.59（平
  方公尺）×6％＝2,751元】（元以下四捨五入）。因此，原審判
  決被上訴人得請求上訴人給付上開不當得利之金額，即屬有據
  。
綜上所述，被上訴人依民法第767條第1項、第179條之規定，請
  求上訴人賴張木枝將坐落系爭土地上，如原判決附圖編號E、G
  所示部分建物拆除騰空，將土地返還被上訴人，及自108年4月
  30日起至騰空返還土地之日止，按年給付被上訴人535元，暨
  上訴人賴國欽等6人將坐落系爭土地上，如原判決附圖編號F所
  示部分建物拆除騰空，將土地返還被上訴人，及自108年8月3
  日起至騰空返還土地之日止，按年給付被上訴人2,751元，為
  有理由，應予准許。原審就此部分為被上訴人勝訴之判決，並
  依兩造之聲請，分別為以供擔保為條件之假執行宣告或免為假
  執行，並無違誤。上訴意旨指摘原判決該部分不當，聲明廢棄
  改判，為無理由，應駁回其上訴。
末查上訴人雖聲請訊問證人吳明亮，以證明趙銀來有為被上訴
  人之父林渭川、伯父林桂川向上訴人收租之事實，惟本院業已
  認定如前述，且上訴人自承並無書面證據可資證明向林渭川、
  林桂川承租系爭土地並繳納租金之事實，而依上訴人所提吳明
  亮出具之存證信函記載（見本院卷第132頁），吳明亮係向林
  桂川承租他筆土地，與系爭土地無涉，則上訴人聲請訊問證人
  吳明亮，即無必要。又本件事證已臻明確，兩造其餘之攻擊或
  防禦方法及所用之證據，經本院斟酌後，認為均不足以影響本
  判決之結果，爰不逐一論列，附此敘明。
據上論結，本件上訴為無理由。依民事訴訟法第449條第1項、
  第78條、第85條第1項前段、第2項，判決如主文。　
中　　華　　民　　國　　109 　年　　12　　月　　9 　　日
              民事第二庭
                  審判長法  官  陳容正
　　　　　　　　　　    法  官  劉素如　　　
　　　　　　　　　　　　法  官  李昆曄
正本係照原本作成。
不得上訴。
中　　華　　民　　國　　109 　年　　12　　月　　10　　日

                        書記官  李華倫